282Edepot - Archives communales déposées de Gy
Archives Départementales de la Haute-Saône
- ARCHIVES ANCIENNES
  - DELIBERATIONS DU MAGISTRAT
    - Délibérations du magistrat: le conseil de ville de 1754 reste en fonction en attendant la décision de l’intendant: après la vérification des comptes et des pièces justificatives de 1753 et 1754 par son premier secrétaire, le conseiller « Auda », l’intendant de Boynes prend une série de mesures par ordonnances: il nomme le conseil de ville (Ménétrier de Courcuire, le médecin de Fouvent et Estevenot, maire et échevin), casse et déclare nulle une élection illégale fait par des habitants mécontents le 12 octobre 1755, révise les comptes de 1753 et 1754, en « forçant » les recettes, et rayant dans les dépenses toutes rétributions « extraordinaires » accordées aux membres du conseil et autres employés municipaux, ainsi que tous cadeaux, « reconnaissances », frais de repas des fonctionnaires d’état, y compris ceux du subdélégué Agnus, ou des secrétaires de l’intendance et interdit à l’avenir de faire des présents de quelques manières que ce soit, enfin il établit un nouveau règlement pour l’élection et le fonctionnement du magistrat sur les bases de celui de 1696; les principaux points en sont: pour l’élection, le tirage au sort, chaque année, des notables chargés, conjointement avec les membres du conseil sortant, de l’élection du nouveau magistrat, des rétributions fixes pour chacun des membres, l’audition des comptes en assemblées des notables, les baux de la ville passés devant notaires et homologués par l’intendant; les rôles d’imposition aussi établis en assemblées, l’exploitation des « assiettes ordinaires » des bois strictement réglementée, l’interdiction de faire des présents au nom de la ville, le classement et la surveillance des titres et papiers, la tenue de deux livres de délibérations paraphés; le receveur est seul habilité à recevoir et détenir les recettes, en particulier celles des amendes de police; ces ordonnances devront être lues chaque année aux nouveaux magistrats. Les miliciens, tirés au sort à Gray, doivent se rendre à Besançon le 20 mai; deux compagnies du régiment de Condé arrivent à Gy le 15 octobre; de nouvelles fenêtres sont faites à la salle de classe; la table de communion et la grille du chœur de l’église sont mises en place; les pompes et horloges sont confiées à Pierre Denis Receveur et Chevénement, horlogers résidants à Gy; les couverts des bâtiments communaux sont réparés; l’architecte Devosge vient faire une expertise. Des particuliers s’opposent à la perception des droits de la ville sur la cuisson des « pastes ». le nouvel archevêque, Cleriadus de Choiseul, arrivé à Besançon le 16 avril, reçoit les délégués de la ville., 282 Edepot 83; 1 registre papier.
    - Délibérations du magistrat: l’intendant prononce un jugement contre l’avocat Nouvot, « procureur général et spécial des habitants de Gy » qui ne voulait pas reconnaitre l’autorité du maire et du conseil; la ville ayant l’obtenu l’arrêt du conseil autorisant la perception de ses octrois pendant 15 ans, les 140 particuliers de Gy qui ne voulaient pas payer les droits sur la « paste des fours » se soumettent et la procédure est arrêtée; pour 1757, l’intendant autorise les élections, mais recommande Monsieur de Courcuire qui est élu maire. Les miliciens sont convoqués à Besançon le 14 février, le tirage au sort a lieu à Gray le 7 mai; deux compagnies du régiment de Condé sont en quartier; le commandant se plaint que la fontaine n’est pas en état; malgré ordonnance et jugements de l’intendant, Bebian, entrepreneur, n’en a pas accompli le marché; l’intendant ordonne de choisir d’autres experts que Devosge, architecte de la ville de Gray, pour faire le devis estimatif des réparations à faire à l’église, à la maison de ville et aux écuries; ces dernières sont réparées ainsi que la salle de classe qui reçoit aussi des bancs neufs. Le recteur Calame reçoit une somme de 12 livres pour la distribution des prix; la rectrice d’école loge chez la veuve Clerc. L’archevêque, qui arrive à Gy le 3 octobre, est reçu avec honneur. Un enfant trouvé est conduit à l’hôpital du Saint-Esprit de Besançon., 1756; 282 Edepot 84; 1 registre papier.
    - Délibérations du magistrat: pour 1758 les élections sont autorisées par l’intendant; Monsieur de Courcuire est élu maire; le tirage de la milice a lieu le 24 janvier à Gray: Monsieur de Boisfrant est capitaine de deux compagnies du régiment de Condé en quartier à Gy; une compagnie de dragons arrive en nouveau quartier. De grosses réparations sont nécessaires au clocher; la procédure contre Bébian, qui n’a pas terminé la fontaine, reprend. Le pont de « l’épanche de la Verne » est construit; le chemin d’accès sera tracé; un grave incendie ravage les petits bois; l’intendant est nommé premier président du Parlement à Besançon; l’archevêque, qui vient d’être proposé pour être cardinal, arrive à Gy le 28 novembre., 1757; 282 Edepot 85; 1 registre papier.
    - Délibérations du magistrat: pour 1759, l’intendant réduit à cinq le nombre des membres du conseil, et nomme le maire, Garnier, et les deux échevins; une compagnie de dragons du régiment de la « Farenay » est en quartier; trois miliciens de Gy sont tirés au sort à Gray le 10 octobre; les voûtes de l’écurie menaçant ruines, Colombot, maitre-architecte, de passage à Gy, les visitera; Normand, sous-ingénieur des Ponts et Chaussées vient mesurer le communal de la porte de Choye. Sur l’ordre de l’intendant de noyers achetés chez Jean-Baptiste Vermot, maitre-jardinier, sont plantés sur la route de Choye, jusqu’à la route de Gray à Besançon (au bout du vignoble); des chemins communaux sont terminés ou entrepris; sur la demande des sœurs hospitalières, et après communication du titre de l’hôpital à l’intendant, la ville verse 100 livres annuelles à l’établissement. Monsieur de Fouvent en est le médecin; la femme de Jacques Gigoux, munie de certificats des médecins et chirurgiens du roi, est engagée comme sage-femme; le blé manque; la gelée endommage le vignoble; un conflit de présence s’élève entre le maire et les officiers de justice; l’intendant vient à Gy en juin., 1758; 282 Edepot 86; 1 registre papier.
    - Délibérations du magistrat: pour 1760, l’intendant désigne deux suppôts; l’un d’eux, Charles Buchet, refusant d’exercer ses fonctions, l’intendant désigne Virveaux; Monsieur de Courcuire est élu maire. La révision des comptes des dix dernières années est ordonnée par l’intendant; un état des ecclésiastiques possédant des biens est demandé. La ville fournit trois recrues et est dispensée du tirage au sort de la milice: les garçons soumis au tirage fournissent le supplément de solde des recrues. Pour obtenir la vente du quart de réserve des ses bois, la ville devra présenter un devis estimatif des réparations à faire à l’église, aux écuries et à la fontaine, ainsi qu’une requête au conseil du roi; Thérèse et Claire Delangre, de Port-sur-Saône, sont engagées pour maitresse d’école., 1759; 282 Edepot 87; 1 registre papier.
    - Délibérations du magistrat: la ville est invitée à payer 1058 livres pour se dispenser d’acheter une charge municipale; l’intendant laisse la liberté des élections des membres du conseil pour 1761, mais trois suppôts élus et le maire, Monsieur de Courcuire, refusent d’exercer leurs fonctions; d’autres élections ont lieu. Un règlement pour la levée des recrues est reçu; les haras sont rétablis sont conformément aux règlements de 1717. La ville doit faire exécuter un nouveau devis estimatif des réparations à faire aux bâtiments publics; le cimetière est entouré de murs. Couraget est recteur d’école pour le français; l’archevêque passe quatre jours à gy pour la Fête-Dieu et procède aux confirmations: la foule doit être contenue par les gardes de police., 1760; 282 Edepot 88; 1 registre papier.
    - Délibérations du magistrat: Monsieur de Courcuire qui a tenu secret l’arrêt du conseil autorisant la vente du quart de réserve, et s’est efforcé d’en effectuer l’adjudication « à vil prix » est exclu du conseil pour toujours, ainsi qu’un autre conseiller, Laurent; l’intendant de Lacoré désigne par lettre les nouveaux magistrats, en tenant compte de cette exclusion. L’archevêque demande la démolition de la porte de Bucey, l’élargissement de cette entrée, et la construction d’un chemin plus court pour aller à Besançon ainsi que d’un « fer à cheval » à l’entrée de son château; l’assemblée choisit comme tracé du chemin, celui qui part de la porte Sainte, passe près de Natoy (commune de Gy) et rejoint la grande route d’Autoreille. Les délégués de la ville complimentent l’archevêque sur sa promotion au cardinalat. Le conseil fait dire des actions de grâce et ordonne des réjouissances publiques pour le retour des conseillers du Parlement exilés et de Monsieur Hugon en particulier, ayant appris que toutes les villes de la province avaient déjà manifesté leur joie. L’intendant vient à Gy en octobre., 1761; 282 Edepot 89; 1 registre papier.
    - Délibérations du magistrat: l’intendant autorise des élections libres; le médecin Bolot est élu maire. L’archevêque demande que soient faites les réparations prévues à l’église et oblige Monsieur de Courcuire à rendre les plans et devis qu’il détenait. La vente du quart de réserve s’effectue, mais l’adjudication des réparations aux bâtiments publics est en sursis. L’exploitation des assiettes ordinaires de la forêt de « Natoy » est entreprise. La grêle endommage le vignoble; l’ancienne rectrice d’école Marguerite Dubois est reprise avec sa nièce Anne-Claude pour adjointe, Charles Clerc se présente pour enseigner à lire et à écrire et les mathématiques, le sieur Calame, recteur pour le latin, demande une augmentation jugée trop importante. L’archevêque vient en août. Un seigneur irlandais quête pour la rançon de son père pris par les pirates tripolitains. Plusieurs loups sont tués sur le territoire., 1762; 282 Edepot 90; 1 registre papier.
    - Délibérations du magistrat: un ordre du roi pour la publication de la paix est reçu. L’intendant nomme Buchet maire pour 1764; deux tableaux sur les magistrats anciens et nouveaux et sur le fonctionnement de leurs corps sont demandés, ainsi qu’état des habitants ayant servi dans différentes armes et qui voudraient servir dans un nouveau régiment créé dans la province. Les plans et devis des réparations à faire aux bâtiments publics doivent être approuvés par l’intendant avant l’adjudication des travaux. Plusieurs candidats sont présentés au magistrat pour remplacer le sieur Calame, recteur d’école pour le latin; l’un d’eux propose d’enseigner aussi l’écriture et les mathématiques, et même « la répétition de la philosophie »; les échevins examinent « si les deux classes seront compatibles »; par un arrêt, « ceux qui ont des actions sur le canada » sont priés d’en faire déclaration., 1763; 282 Edepot 91; 1 registre papier.
    - Délibérations du magistrat: l’intendant invite le conseil de ville à ne rien innover en matière d’élections pour 1765 conformément à l’édit du roi du mois d’août. Une visite de l’église faite par Colombot, architecte de Besançon, Albert, architecte de Gy, les Bonvalot, charpentiers, et le sieur Renaud amène à envisager la reconstruction de la nef et des collatéraux; le puit du bourg et la maison de ville ont aussi besoin de réparations. Le Cardinal de Choiseul propose d’échanger le bois de Natoy contre une portion de la forêt de Vaivre. Le recteur d’école Calame est sommé de quitter le logement qu’il occupe dans la maison de ville, un marché étant passé avec Jean-Louis Gaillard, de Frasne-le-Chatel, pour enseigner le latin; Jean-François Bourgeois, de Charcenne est engagé pour ensigner à lire, à écrire et les mathématiques. Des mesures pour faire tuer les chiens sans maitres sont prises en raison de la rage., 1764; 282 Edepot 92; 2 registres papier.
    - Délibérations du magistrat: conformément à l’édit du roi d’août 1764, complété par celui de mai 1765, sur l’administration des villes et bourgs du royaume, les élections pour 1766 sont faites sous une nouvelle forme; en présence de l’officier de justice de bailliage de Gy les représentants des différents corps de la société sont appelés à voter: Pierre de Cramans, curé de Gy, pour les ecclésiastiques, Claude-Antoine, marquis de Saint-Vendelin pour la noblesse et les officiers militaires, Pierre-Gabriel Thirion pour la juridiction, Claude-Antoine Clerc et Claude-Antoine Barrey pour les avocats, médecins et bourgeois vivant noblement, Jean-François Ballouhey pour les notaires et procureurs, Jean-Baptiste Leslut pour les chirurgiens, Menans pour les marchands, Bouchard pour les laboureurs, Faivre pour les vignerons; le maire sera choisi par le secrétaire d’Etat de la province parmi les trois noms ayant recueilli le plus de suffrage au premier vote; deux autres votes désignent les échevins et les conseillers; les assemblées auront lieu tous les quinze jours; des titres et papiers de la ville sont trouvés au domicile mortuaire de Monsieur Courcuire; l’état des édifices publics entraine de nombreuses « visites »: entre autres de Renaud qui fait plans et devis, puis de Nicole architecte de Besançon, qui fait d’autres plans et devis; l’église sera réparée et non reconstruite; l’archevêque, consulté, demande l’adjonction d’une chapelle; le puits du bourg, la maison de ville, le lavoir qui demandent aussi réparations font également l’objet de devis; l’ensemble des projets doit être présenté au grand maître des Eaux et Forêts afin de pouvoir disposer des fonds provenant de la vente du quart de réserve. La ville est en procédure contre les recteurs d’école Girard, Gaillard et surtout Calame qui ne veut pas quitter son poste et qui est soutenu par le subdélégué Agnus, puis par le secrétaire de l’intendant Etys; celui-ci prétend que la ville n’est pas libre de choisir ses recteurs d’école sans l’approbation de l’ordinaire diocésain; le maire et les échevins qui ne sont plus soutenus par le conseil donnent leur démission tout en répondant que cette approbation n’est nécessaire que dans les villages ou le maitre d’école seconde le curé, mais que dans les villes et bourgs le magistrat a toujours été libre de choisir ses recteurs; de plus Calame était mauvais recteur, et les écoliers étaient moins nombreux qu’autre fois à Gy; finalement Calame s’en va, muni de plusieurs dédommagements, et l’assemblée engage l’abbé Genin, de Gy, pour enseigner le latin, les humanités et la rhétorique aux enfants de Gy et des environs; Charles Clerc est engagé pour enseigner à lire et à écrire et l’arithmétique. L’hôpital reçoit 400 livres pour quatre années d’arriéré; un enfant trouvé est conduit à l’hôpital du Saint-Esprit de Gray. La ville est en retard de trois ans pour le payement du don gratuit. La duchesse de Grammont, sœur du premier ministre, le duc de Choiseul, arrive à Gy le 16 août., 282 Edepot 93; 2 registres semblables.
    - Délibérations du magistrat: Guillaume Dard de Bosco reçoit du roi son brevet de maire; des titres et papiers de la ville sont ramenés du domicile mortuaire de Monsieur de Courcuire; la ville envoie à la subdélégation un état du magistrat et de tous les droits et émoluements des ses membres (la copie de cette lettre est enregistrée). Un règlement de la République de Berne est reçu en même temps qu’une instruction de l’intendant sur les déserteurs; d’autres instructions parviennent de Monsieur de Choiseul, par Monsieur de Lacoré, pour limiter la délivrance des passeports afin d’éviter la fuite des déserteurs, des malfaiteurs et des ouvriers. Les plans de Nicole pour la réparation des bâtiments publics sont acceptés; l’entrepreneur Jeambard en est l’adjudicataire; le cardinal, de passage à Gy, fait savoir qu’il renonce aux travaux qu’il avait demandés dans l’église (chapelle et prolongement du chœur); un accommodement doit être fait avec l’entrepreneur; l’église est vidée de ses meubles: les deux petits autels blancs sont transportés à la chapelle de la confrérie de la Croix où ont eu lieu désormais les offices; mais en enlevant la charpente on voit que l’église est irréparable; le bail avec Jeambard est résilié; Colombot, de passage dans la ville est prié de faire les plans et devis d’une église neuve; cependant le cardinal de Choiseul charge Frignet, ingénieur en chef des Ponts et Chaussées, d’en dresser les plans et les échevins s’inclinent en demandant que le prix n’excède pas 30.000 livres. La fontaine fait l’objet d’une procédure avec les héritiers de l’adjudicataire de 1749; mais on ne peut suivre les plans car on ne connait pas « son état souterrain »; en prévision de toutes ces constructions, défense est faite à tous de tirer des pierres des carrières de la ville. Le cardinal qui insiste pour échanger une portion du bois de Vaivre contre le bois de Natoy, veut que la ville partage les frais; celle-ci refuse; l’archevêque cède l’hôpital le produit des plantations qu’il a faite « sur le charme de Natoy ». l’intendant donne l’ordre de travailler au chemin de Gy à Autoreille; la ville demande l’autorisation de construire plutôt le chemin de la porte de Bucey au pont de pierre, pour rejoindre la « route des romains ». Faivre est engagé pour enseigner la lecture, l’écriture et l’arithmétique. Les familiers et le maire se portent opposants à la prise de possession de la cure de Gy par Martin, celui-ci n’étant pas natif de Gy., 1766; 282 Edepot 94; 1 registre papier.
    - Délibérations du magistrat: les députés des corps de métier et officiers de justice participent désormais aux élections de notables; la ville a obtenu par jugement 600 livres sur la succession de Monsieur de Courcuire. Monsieur de Randan rend une ordonnance sur les déserteurs et vagabonds. Le tirage de la milice a lieu à Gray le 30 mai. Les charpentes neuves préparées pour l’église doivent être démontées et mises à l’abri; les bois et fers de l’ancienne église sont vendus; un inventaire sera fait des meubles de l’église déposés à la confrérie de la Croix, à l’hôtel de ville et chez des particuliers; la cloche de la chapelle de la confrérie est refondue par Denis et Chevènement, horlogers de la ville; un fourneau est acheté pour la salle du conseil chez Monsieur de « la Brevière ». La nouvelle route de la porte de Bucey au pont de pierre est terminée; la ville veut élargir les chemins de son territoire. Le don gratuit est réduit à 1.600 livres pour les cinq dernières années. Les taxes des denrées sont fixées par le magistrat. Trois avocats de Besançon se prononcent sur le cas du vicaire Martin, sur le vu de la charte d’Hugues V, archevêque de Besançon en 1302, du concordat fait avec Bernardin de « Sommevoix » en 1547, de l’arrêt de 1627 et d’un jugement de 1712: la ville et les familiers ne sont pas fondés à refuser au vicaire perpétuel Martin une part des revenus de la familiarité sous prétexte qu’il n’est pas natif de Gy; cette condition ne peut s’appliquer qu’aux vicaires à gages et amovibles; il y d’ailleurs prescription, puisque Monsieur de Champrougier et ses successeurs ont joui de cette prérogative depuis 1712, quoique n’étant pas du lieu., 1767; 282 Edepot 95; 1 registre papier.
    - Délibérations du magistrat: service solennel pour le repos de l’âme de la reine Marguerite Leczinska (1768). Visite du maréchal de Lorges (1768); la ville reçoit en quartier d’hiver un escadron du régiment de Bourgogne en 1776, un escadron du régiment dauphin cavalerie en 1777; un escadron du 5ème régiment de chasseurs à cheval en 1780. Le roi a rétabli les offices municipaux, mais la ville, démunie de ressources, ne peut les acquérir: le magistrat est donc nommé par le roi (1772-1773). Disette de grains en 1770-1771 et en 1775: tous les droits sur les grains sont supprimés; les autorités font venir grains et farines du midi; la ville fait provision du blé. Décès du cardinal de Choiseul en 1774. Les échevins reprennent les communaux que l’archevêque s’était approprié; arrivée de son successeur, le duc de Durfort, dans son diocèse, puis à Gy en 1777; réjouissances en l’honneur du prince de Montbarrey, nommé ministre de la guerre (1778). Pose de la première pierre de l’église, par le cardinal de Choiseul, le 12 septembre 1769; bénédiction de celle-ci et retour solennel du Saint-Sacrement le 1er juin 1774; l’église a été construite sur les plans de Frignet, ingénieur des Ponts et Chaussées, modifiés par le sous ingénieur Aubert qui en a surveillé les travaux; Tournier en a été l’adjudicataire entrepreneur; dés la fin de la construction l’eau s’infiltre dans les bas-côtés, dont les « couverts » n’ont pas assez de pente; des réparations successives sont sans succès; le financement en a été assuré par le produit de la vente du quart de réserve et par des « répartements », la ville étant dépourvue de tous ses revenus, depuis la suppression de ses octrois; après la mort du cardinal de Choiseul, la ville obtient de son héritier le marquis de Choiseul, le remboursement d’une partie des frais du chœur; les artisans ayant contribués à la décoration sont C. Marca, gypseur italien, demeurant à Besançon, (ornement des voutes, 1773 et chaire en stuc marbré 1774), Michel Gresly, maitre vitrier de Besançon, (1774), Bellemond, de Rioz (grilles du chœur des chapelles, 1773-1775), Jorion sculpteur et ses associés Poimboeuf, sculpteur, Deschamps, sculpteur et doreur, et Reine Simon doreuse (baldaquins de l’autel et tous autres ornements de bois sculpté); Joseph Fizotard, de Gy (table et buffet de la sacristie 1775-1776): les trois autels de marbre commandés à Dominique Pahors, de Dole, n’ont pas été exécutés. En 1774, le conseil décide de vendre aux particuliers les bancs de la nouvelle église; c’est l’occasion d’une émeute et l’origine « du procès des bancs », auquel vont s’ajouter nombre de procès suscités par les mécontents sous tous les prétextes, ainsi que d’un véritable conflit d’autorité entre le magistrat nommé par le roi en 1773 et les assemblées illégales qui prennent des délibérations et prétendent représenter la ville; Boisselet puis Charme sont les meneurs de cette opposition qui provoque tumultes et scandales jusque dans l’église; d’abord soutenu par l’intendant, le magistrat est ensuite désapprouvé par lui quand l’archevêque de Durfort prend le parti des « caballeurs »; l’intendant, homologue des délibérations « illicites », destitue le magistrat et ordonne de nouvelles élections tandis que le Parlement et le Procureur général se prononcent pour celui-ci.Après la mort du Cardinal de Choiseul, les échevins demandent le rappel des sœurs de Saint-Charles, imposés par lui au « gouvernement » de l’hopital, et qui ont négligé tant les malades que l’instruction des filles, et l’envoi de deux hospitalières; Lelut est chirurgien de l’établissement et le chevalier de Fouvent en est nommé médecin major en 1777. L’instruction des garçons est confiée à Carizey (1768-1774), pour le latin; Morel (1774-1775), pour le latin et le français, Mathieu (1775-1780, pour le latin), Jouffroy (1775-1779, pour le français; l’instruction des filles à Jeanne Bon (1776-1780) Françoise Contet (1780). La route de Gy à Autoreille, dite « route des Romains » est terminée; la route de Gy à Gray par Angirey, Sauvigney, Saint-Broing, Corneux et Ancier entreprise. Les vestiges de la porte du Pont sont vendus; on commence à construire hors de l’enceinte (famille Avenne-Clerc); la ville tente d’acquérir la propriété Favière de Fontenelay pour agrandir sa place publique et construire un nouvel hôtel de ville., 1768-1780; 282 Edepot 96; 1 registre relié en parchemin.